【裁判字號】    98,交聲,428
【裁判日期】    980209
【裁判案由】    聲明異議
【裁判全文】
臺灣臺中地方法院交通事件裁定         98年度交聲字第428號
原處分機關  交通部公路總局臺中區監理所
異  議  人
即受處分人  甲○○
上列異議人即受處分人因違反道路交通管理處罰條例案件，對於
交通部公路總局臺中區監理所民國九十七年十二月二十四日所為
之處分（中監違字第裁六０─ＧＤ0000000號裁決書），
聲明異議，本院裁定如下：
    主    文
原處分關於罰鍰新臺幣肆萬玖仟伍佰元部分撤銷。
上開撤銷部分，不罰。
    理    由
一、本件聲明異議意旨略以：異議人即受處分人（下稱受處分人
    ）甲○○於民國九十六年七月十四日凌晨五時許，在臺中市
    ○○路與市政路交岔口，因違規酒駕，有關公共危險部分，
    業經檢察官為緩起訴處分確定在案。然又遭臺中區○○○○
    道路交通管理處罰條例第三十五條第一項第一款等規定裁處
    罰鍰四萬九千五百元，因一罪不二罰，是為此聲請撤銷上開
    行政罰鍰部分之裁決等語。
二、原處分意旨以：本件受處分人於九十六年七月十四日凌晨五
    時許，駕駛車牌號碼為ＺＮ－七四五九號自小客車行經臺中
    市○○路與市政路交岔口時，為警攔檢並測得其呼氣酒精濃
    度達每公升零點八二毫克，經警舉發「酒後駕車」違規，原
    處分機關遂依道路交通管理處罰條例第三十五條第一項第一
    款等規定，裁處受處分人罰鍰四萬九千五百元。而受處分人
    有關公共危險之刑事案件部分，業經檢察官為緩起訴處分確
    定期滿在案。
三、按受處分人不服道路交通管理處罰條例第八條主管機關所為
    之處罰，得於接到裁決書之翌日起二十日內，向管轄地方法
    院聲明異議，道路交通管理處罰條例第八十七條第一項定有
    明文。又按道路交通案件處理辦法第四條第一項規定：聲明
    異議案件之處理，除準用刑事訴訟法有關規定外，依本辦法
    之規定處理之。同辦法十二條規定：依道路交通管理處罰條
    例第八十七條規定向管轄法院聲明異議之期間，自裁決送達
    之翌日起算，並得依法扣除在途期間及聲請回復原狀。再按
    處理違反道路交通管理事件，有關文書送達之程序，準用行
    政程序法送達之規定，此為違反道路交通管理事件統一裁罰
    基準及處理細則第五條所明定。而送達，除法規另有規定外
    ，由行政機關依職權為之；送達由行政機關自行或交由郵政
    機關送達；由郵政機關送達者，以一般郵遞方式為之，但文
    書內容對人民權利義務有重大影響者應為掛號，行政程序法
    第六十七條、第六十八條第一項、第三項分別訂有明文。再
    者，「送達，於應受送達人之住居所、事務所或營業所為之
    。但在行政機關辦公處所或他處會晤應受送達人時，得於會
    晤處所為之」、「於應送達處所不獲會晤應受送達人時，得
    將文書付與有辨別事理能力之同居人、受僱人或應送達處所
    之接收郵件人員」、「（第一項）送達不能依前二條規定為
    之者，得將文書寄存送達地之地方自治或警察機關，並作送
    達通知書兩份，一份黏貼於應受送達人住居所、事務所、營
    業所或其就業處所門首，另一份交由鄰居轉交或置於該送達
    處所信箱或其他適當位置，以為送達。（第二項）前項情形
    ，由郵政機關為送達者，得將文書寄存於送達地之郵政機關
    」，行政程序法第七十二條第一項、第七十三條第一項、第
    七十四條第一項、第二項，分別定有明文。
四、經查：
（一）本件受處分人因酒後駕車之違規行為，經原處分機關交通
      部公路總局臺中區監理站裁處後，並以郵務掛號方式送達
      該裁決書至受處分人戶籍地址高雄市○○區○○路十一號
      九樓，於九十七年十二月二十五日，因未會晤受處分人本
      人，而交予受領文書之受僱人收執，而生合法送達之效力
      等情，為受處分人所不爭執，復有原處分機關裁決書、送
      達證書等在卷可稽，揆諸上開規定，本件違反道路交通管
      理事件裁決書於九十七年十二月二十五日已合法送達予受
      處分人，核無違誤。而受處分人至九十八年一月二十一日
      始具狀聲明異議，有其聲明異議狀及其上蓋用之交通部公
      路總局臺中區監理站總收文章存卷可按；然依法院訴訟當
      事人在途期間標準第二條、第三條規定，因受處分人之住
      所非在本院轄區，上開裁決書亦係向受處分人住所送達，
      則受處分人聲明異議之法定期間，依上揭規定，自應扣除
      （實係加計）在途期間七日，則本件受處分人聲明異議時
      應未逾上開二十日之法定期間，先予說明。
（二）再查，本件受處分人上開「酒後駕車」違規，原處分機關
      遂於九十七年十二月二十四日，依道路交通管理處罰條例
      第三十五條第一項第一款等規定，裁處受處分人罰鍰四萬
      九千五百元，而受處分人有關公共危險之刑事案件部分，
      前則業經臺灣臺中地方法院檢察署檢察官於九十六年八月
      一日以九十六年度偵字第一七五六五號為緩起訴處分，並
      於九十六年八月十六日確定．其期間為一年，並命受處分
      人於緩起訴處分屆滿日之二個月前收向指定之公益團體、
      地方自治團體或社區提供四十小時之義務勞務，及參加法
      治教育二場次，且應於緩起訴處分確定後，依觀護人之指
      定，按時至臺灣臺中地方法院檢察署報到，接受相關規定
      說明，而已於九十七年八月十五日期滿等情，為受處分人
      所不爭執，復有臺中市警察局舉發違反道路交通管理事件
      通知單、交通部公路總局臺中區○○○○○道路交通管理
      事件裁決書、上開緩起訴處分及前案明細資料附卷足憑，
      自堪先認定屬實。
（三）而按行政罰法第二十六條第一項規定：「一行為同時觸犯
      刑事法律及違反行政法上義務規定者，依刑事法律處罰之
      。但其行為應處以其他種類行政罰或得沒入之物而未經法
      院宣告沒收者，亦得裁處之。」，其立法理由乃：「一行
      為同時觸犯刑事法律及違反行政法上義務規定時，由於刑
      罰與行政罰同屬對不法行為之制裁，而刑罰之懲罰作用較
      強，故依刑事法律處罰，即足資警惕時，實無一事二罰再
      處行政罰之必要。且刑事法律處罰，由法院依法定程序為
      之，較符合正當法律程序，應予優先適用。但罰鍰以外之
      沒入或其他種類行政罰，因兼具維護公共秩序之作用，為
      達行政目的，行政機關仍得併予裁處，故為第一項但書規
      定。」，故刑罰與行政罰，其處罰行為人違法行為之目的
      相同。若依刑事法律處罰，已足資警惕行為人時，實無為
      一事二罰再處行政罰之必要，亦即既上述立法目的係因行
      為人已接受刑罰而足資警惕，已發生懲罰之作用，而無必
      要使行為人陷於雙重處罰之不利益，則為體現上開立法精
      義，有關刑事法律處罰之範圍，即應予實質認定，即凡刑
      事實體法或程序法中所規定客觀上剝奪行為人生命、自由
      、財產等權利，主觀上亦因制裁之嚴厲、痛苦，而足以造
      成心理強制，間接達成矯正教化目的之處遇手段者，均應
      屬之，不以刑法上所規定主刑及從刑之種類為限。又依刑
      事訴訟法第二百五十三條之二之規定，檢察官為緩起訴處
      分者，得命被告向指定之公益團體、地方自治團體或社區
      提供四十小時以上二百四十小時以下之義務勞務；上述命
      被告提供義務勞務之事項，並應得被告之同意。檢察官課
      以被告上開負擔，形式上雖非刑法第三十三、三十四條所
      定刑之種類，但實質上制裁之結果，卻影響其自由權，有
      足以造成被告內心壓力，而促其自我矯正，避免日後再酒
      後駕車之效果，此與其因被起訴或聲請以簡易判決處刑，
      致被判處得易科罰金之有期徒刑及拘役或罰金所欲達成之
      刑罰目的，實無二致，故解釋上，此項負擔應屬上開所載
      刑事法律處罰之範圍，而有行政罰法第二十六條第一項「
      一事不二罰」規定之適用。再參刑事訴訟法第二百五十三
      條之一之規定，可知有關緩起訴處分需具備之要件，與不
      起訴處分之要件不同；且不起訴處分係自處分確定時起即
      發生實體上之確定力，也與緩起訴處分在緩起訴期間內尚
      無實質確定力可言（參酌最高法院九十四年台非字第二一
      五號判例意旨），迥然有別，故將行政罰法第二十六條第
      二項規定之「不起訴處分」，解為包括「緩起訴處分」在
      內，不僅形式上已逾文義解釋之範圍，實質上也難相提並
      論；尤其，行政罰法第二十六條第二項乃對人民不利益之
      規定，更應禁止擴張解釋其適用範圍。是以，刑事訴訟法
      第二百五十三條之二規定，命被告為金錢給付、勞務給付
      及處遇措施的部分，應得被告之同意（因涉及被告之人身
      自由及財產的拘束，且產生未經裁判即終局處理案件之實
      質效果，自應考慮被告之意願）。上開金錢給付、勞務提
      供雖均不屬「刑罰」性質，但實質上均係對行為人的制裁
      ，並且也造成行為人財產、自由、尊嚴等權利不利的影響
      。綜上，本件檢察官所為對於受處分人為緩起訴處分，並
      命受處分人應於緩起訴處分屆滿日之二個月前收向指定之
      公益團體、地方自治團體或社區提供四十小時之義務勞務
      ，及參加法治教育二場次，且應於緩起訴處分確定後，依
      觀護人之指定，按時至臺灣臺中地方法院檢察署報到，接
      受相關規定說明，已產生實質刑罰之效果，與單純不起訴
      處分顯然有別甚明。是則，本件對於金錢裁罰部分，已依
      懲罰作用較強之刑事法律制裁後，依行政罰法第二十六條
      第一項前段之規定，即不可再援引上揭道路交通管理處罰
      條例之規定，又裁處罰鍰四萬九千五百元。故本件受處分
      人僅就原處分機關所為裁處罰鍰四萬九千五百元部分聲明
      異議，為有理由，應由本院撤銷該處分中上開金額之罰鍰
      部分，並就此撤銷部分，另為不罰之諭知。
據上論斷，應依道路交通管理處罰條例第八十七條第二項，道路
交通案件處理辦法第二十條，裁定如主文。
中    華    民    國    98    年    2     月    9     日
                  交通法庭  法  官  許惠瑜
以上正本證明與原本無異。
如不服本裁定，應於收受送達後5日內向本院提出抗告狀。（應
附繕本）
                            書記官  楊家印
中    華    民    國    98    年    2     月    9     日


司法院資訊處製作；財團法人民間司法改革基金會備份。
